【裁判字號】    97,訴,758
【裁判日期】    980604
【裁判案由】    商業會計法
【裁判全文】
臺灣屏東地方法院刑事判決               97年度訴字第758號
公  訴  人  臺灣屏東地方法院檢察署檢察官
被      告  乙○○
            丙○○
            丁○○
            己○○
上列被告因商業會計法案件，經檢察官提起公訴（95年度偵字第
7283號）本院判決如下：
    主  文
乙○○、丙○○、丁○○、己○○均無罪。
    理  由
一、公訴意旨略以：被告己○○於民國91年7 月9 日，在屏東縣
    屏東市○○街155 巷2 號1 樓被告丙○○、乙○○住處虛設
    獨資商號「九豪工程行」，並申請統一發票使用，而為商業
    會計法所稱之商業負責人。被告己○○、乙○○、丙○○、
    丁○○均明知九豪工程行係虛設行號，實際上並無資力與設
    備從事營建工程，竟於91年7 月15日至同年10月31日止，以
    九豪工程行名義承攬中南營造有限公司（下稱中南公司）之
    臺灣高鐵D195標混凝土破碎工程，九豪工程行並未實際承作
    上開工程，而係由乙○○、丁○○負責提供人力、設備施作
    ；又於91年底及92年初，以九豪工程行名義承攬啟章營造有
    限公司（下稱啟章公司）之南投縣水里鄉衛生所重建工程，
    九豪工程行亦未實際承作上開工程，而係由被告丙○○、丁○○負責提供人力、設備施作；再於91年11月間，以九豪工
    程行名義承攬長利營造股份有限公司（下稱長利公司）之屏
    東私立慈惠醫護管理專科學校「球場新建工程」、「人行道
    、花台、水利建物、受電基座、停車場工程」中之天然級配
    料及機軋碎石級配料工程，九豪工程行亦僅係名義上之契約
    承攬人，並未實際承作上開工程，而係由丙○○、乙○○、
    丁○○負責提供人力、設備施作。詎其等明知上開工程之工
    程款，亦係由被告乙○○、丙○○、丁○○等人領取，實際
    上並非九豪工程行領取，不得以九豪工程行名義開立統一發
    票，被告丁○○或丙○○竟以九豪工程行名義連續開立如附
    表所示之不實統一發票會計憑證，再由乙○○或丙○○交予
    中南公司、啟章公司、長利公司據以申報營業成本支出，足
    以生損害於稅捐機關對於稅捐核課之正確性，因認被告4 人
    均涉犯商業會計法第71條第1 款之明知為不實事項，而填製
    會計憑證罪嫌。
二、按犯罪事實應依證據認定之，無證據不得認定犯罪事實，刑
    事訴訟法第154 條第2 項定有明文。再認定犯罪事實，須依
    證據，而所謂證據，係指合法之積極證據，就犯罪事實能為
    具體之證明者而言；又認定不利於被告之事實，須依積極證
    據，苟積極證據不足為不利於被告事實之認定時，即應為有
    利於被告之認定，更不必有何有利之證據，最高法院30年上
    字第816 號著有判例。所謂「積極證據足以為不利被告事實
    之認定」，係指據為刑事訴訟法上證明之全盤證據資料，無
    論其為直接證據或間接證據，在客觀上均須達於通常一般之
    人均不致於有所懷疑，而得確信其為真實之程度，始得據為
    有罪之認定，若其關於被告是否犯罪之證明未能達此程度，
    而有合理性懷疑之存在，致使無從形成有罪之確信，根據「
    罪證有疑，利於被告」之證據法則，即不得遽為不利於被告
    之認定，最高法院76年台上字第4986號判例足資參照。又商
    業會計法所規範虛設行號行為，係指行為人申請商號或公司
    之執照，並申請統一發票會計憑證後，在該公司未實際從事
    營運下，以假交易名目開立發票之行為。
三、公訴人認被告等涉犯上開罪嫌，係以被告4 人於偵訊中之供
    述、證人即中南公司執行業務人員戊○○、證人即啟章公司
    會計鄭麗玉、證人即長利公司負責人甲○○於偵訊中之證述
    、統一發票12紙、中南公司提供之估驗請款統計表、工程估
    驗單各2 紙、九豪工程行與啟章公司之工程合約書乙份、九
    豪工程行與長利公司之工程合約書2 份為主要論據。訊據被
    告4 人固不否認其等以九豪工程行之名義向中南公司、啟章
    公司、長利公司承攬工程，並於實際施工完成後，以九豪工
    程行開立發票之事實，惟均堅決否認有何填載不實會計憑證
    之犯行，被告乙○○辯稱：「業務是我父親和己○○去承攬
    的，我只負責去工作，我不知情」等語；被告丙○○辯稱：
    「我與己○○、丁○○是合夥關係，因為己○○手不方便，
    我才介紹他去申請行號，後來丁○○自己有牌照後就自己做
    ，但他也有支援我們怪手，我們實際上都有在工作，不是虛
    設行號」等語；被告己○○辯稱：「我的工程行確實有與丙○○在做事，我用我工程行名義承包賺些差價」等語；被告
    丁○○辯稱：「他們一開始有說和我合夥，他們有工作我會
    介紹工人或調怪手給己○○，再跟他們去領錢」等語。經查
    ：
(一)、九豪工程行曾於91年間承攬長利公司之屏東私立慈惠醫護管
    理專科學校之球場新建工程、91年底至92年初承攬啟章公司
    之南投水里鄉衛生所重建工程中、91年間承攬中南公司之臺
    灣高鐵D195標混凝土破碎工程等情，業據證人即啟章公司、
    長利公司之實際負責人甲○○、中南公司公司執行業務人員
    戊○○於偵查中證述明確（93年度發查字第787 號卷第58、
    86 頁 ，並有證人甲○○提出之工程合約1 份及證人戊○○
    提出之估驗請款統計表、估驗單各1 紙、富邦商業銀行客戶
    存提紀錄單、工程合約各1 份在卷可稽（93年度發查字第78
    7 號卷第71至79頁、第88至91頁）。又被告丙○○於偵查中
    所供述：「設立時候想開九豪工程行，己○○和丁○○一起
    來，己○○在旁邊都沒說話，當初說我拿工程大家合作做」
    ，及被告丁○○於偵訊中所供稱：「己○○和丙○○因我而
    認識，工程由我去找，與己○○一起施作」等語（偵卷第
    100 頁），及被告己○○於偵訊中供稱：「丁○○是我朋友
    ，當初是他介紹我和林氏父子認識，他有介入九豪工程的業
    務，自成立起，我們就打算一起經營」等語（93年度發查字
    第78 7號第60頁），核與證人甲○○於偵查中證稱：「工程
    是林父子二人和侯先生一起做的，這二張工程合約是林先生
    來簽訂的，據我所知丙○○和丁○○合夥」（93年度發查字
    第78 7號卷第86頁），及於本院審理時證稱：「我認識丁○○10 、20 年了，我在91年我有把我的工程轉給九豪工程行
    ，丙○○、丁○○、己○○他們來我公司領錢及談合約，我
    有問丁○○你們三人是何關係，丁○○說他載丙○○及己○○來的，丙○○出面談合約，他們三人都有來領過錢，領錢
    及談合約時他們三人來簽約及領錢時都有說話，都有聊天，
    他們三人都是用九豪工程行跟我包工程，我有要求相關人員
    都要到齊，包括負責人，丁○○載他們二人來我公司簽約、
    開票至少有三次」之設立及承攬工程情況相符（本院卷第23
    1 至235 頁），則九豪工程行在承攬上開契約及事後領取報
    酬時，被告丙○○、丁○○、己○○既均曾參與，則被告丙○○、己○○所辯九豪工程行於承攬上開工程時，為其等合
    夥一事，尚非不可採信。
(二)、又證人甲○○雖於偵查中證稱其從未看過被告己○○，然其
    復於本院審理時證稱：「我說現場都是林氏父子做，沒有看
    過被告己○○是因為己○○有在場，但是他手受傷不能做，
    但我有看過己○○在現場，但是他不可能工作，因為他手受
    傷，而怪手要有2 隻手才能開」等語（本院卷第234 頁）。
    又被告己○○前於偵訊時供稱：「我只負責帶工人在做」等
    語（94年度他字第570 號第23頁），核證人辛○○於本院審
    理時證稱：「我之前因為沒有工作，經朋友介紹和己○○認
    識，當時曾在作土木工程，在南州做慈惠運動場的工程，己○○找我去慈惠運動場工作，我做板模工作，我有看到庚○○開怪手，己○○有到現場看看去巡視」等語，證人庚○○
    亦於本院審理時證稱：「我是因為去工作認識己○○的，因
    為我是開怪手的，又因丁○○介紹，所以己○○才找我去開
    怪手，丁○○因為那個工地缺少怪手就介紹我去，己○○有
    和我談工資，一天5,000 元，我是在高雄捷運作的，也有在
    慈惠工地做過幾天，我有看過丁○○、己○○到現場」等語
    （本院卷第275 至280 頁），是依證人所證，九豪工程行負
    責人即被告己○○既在工地現場，並曾經參與九豪工程行所
    承攬之工程，可見其非僅係名義上之負責人，該工程行並非
    虛設行號，應無疑義。
(三)、九豪工程行開立發票須被告己○○授權及同意，業據被告己○○、丙○○、丁○○於偵訊中供承明確（93年度發查字第
    787 號、94年度他字第570 號卷），又證人即為九豪工程行
    處理帳務之記帳業者莊金玉於偵查中證稱：「我發票的處理
    流程是負責人依據交易對象開立發票，發票當初是誰來拿和
    誰拿給我們申報不記得，因為負責人不一定會親自過來，曾
    先生有跟我們說發票的事情找丙○○先生」等語（93年度發
    查字第787 號卷第84頁），是依其等所言，被告己○○就對
    開立發票之事實具有授權之權限，自與一般虛設行號之名義
    負責人對公司相關業務毫不知悉之情況有別。
(四)、又一般承攬人於承攬工作時，並無須自己自行擁有施作工程
    所需之所有材料、設備，承攬人另行轉包或自各處調取所需
    之設備而從中賺取差價之情形，亦為常態，是承攬人承包工
    作時，只要按期依承攬契約內容完工即合於契約目的，然究
    為何人提供材料、機器、人力或有無轉包他人完成工作均在
    所不問，此乃民法之契約自由原則。九豪工程行於設立時雖
    無軟硬體設備，固據被告己○○於偵訊時供承在卷，惟上開
    工程雖部分係被告己○○及丁○○一起施作，有時為丁○○
    與被告乙○○一起施作，被告丁○○更曾提供怪手支援等情
    ，亦據被告丁○○於偵訊及本院審理時供承明確，是依上開
    說明，九豪工程行既與上開各公司訂立承攬契約並實際完成
    工作，自不能依九豪工程行本身無以其所有之機器或係各工
    程交由不同人完成，而謂其與定作人之交易為虛偽不實。又
    九豪工程行既已與上開各公司實際從事交易，自須以其名義
    開立發票，且被告丙○○、丁○○、己○○既係合夥工作，
    其等自得均於完工後領取報酬，至有無存入九豪工程行之帳
    戶，則為該工程行內部收入分配之問題，要與本案無涉。
二、綜上所述，依卷證資料均難證明九豪工程行為虛設行號及並
    未實際從事起訴書所載之交易行為，自無從據此而為不利於
    被告之認定，公訴人所舉證據顯不足使本院產生有罪之確信
    ，復查無其他積極證據足資證明被告4 人有明知為不實事項
    而填製會計憑證犯行，其等犯罪即屬不能證明，揆諸上開意
    旨，自應為無罪之諭知。
據上論斷，應依刑事訴訟法第301 條第1 項，判決如主文。
本案經檢察官簡志祥到庭執行職務
中    華    民    國    98    年    6     月     4    日
                 刑事第二庭    審判長 法  官  黃國永
                                      法  官  陳松檀
                                      法  官  劉怡孜
以上正本證明與原本無異。
如不服本判決應於收受判決後10日內向本院提出上訴書狀，並
應敘述具體理由；其未敘述上訴理由者，應於上訴期間屆滿後
20日內向本院補提理由書（均須按他造當事人之人數附繕本）
「切勿逕送上級法院」。
中    華    民    國    98    年    6     月    4     日
                                      書記官  馮得弟


司法院資訊處製作；財團法人民間司法改革基金會備份。
